【裁判字號】    90,訴,2045
【裁判日期】    920414
【裁判案由】    重利
【裁判全文】
臺灣高雄地方法院刑事判決                          九十年度訴字第二四五號
    公  訴  人  臺灣高雄地方法院檢察署檢察官
    被      告  壬○○
    選任辯護人  史乃文律師
右列被告因重利案件，經檢察官提起公訴（九十年度偵字第六○八九號），本院判決
如左：
    主  文
壬○○以犯重利罪為常業，處有期徒刑捌月。
    事  實
一、壬○○基於常業重利之犯意，自民國八十二年至八十九年間，先在位於高雄市○○○路與逢甲路口其經營之旅安汽車租賃有限公司（下稱旅安租賃公司）店內，
    利用汽車租賃為名，實則反覆供急迫、輕率或無經驗之丙○○、甲○○等不特定
    現役軍人，以預先扣除利息之方式借款，而利息平均為月息八分至二十分，即每
    新台幣（下同）一萬元月息為八百元至二千元不等，反覆取得與原本顯不相當之
    重利；其後復在高雄市○○○路三百零二號二十一樓之五住處，貸放現金供急迫
    、輕率或無經驗之不特定之社會人士，持他人簽發之支票（俗稱客票）借款，亦
    以預先扣除利息之方式貸放現金，其利息以十天二十分為計算單位，即每借一百
    萬元，由壬○○預扣二十萬元，借款人實際取得八十萬元，另每十天須給付二十
    萬元之利息，藉此反覆取得與原本顯不相當之重利，嗣於八十九年十一月二十九
    日為法務部調查局高雄市調查處獲悉若干情節，並於九十年二月十三日訊問壬○○後而查悉上情。
二、案經法務部調查局高雄市調查處移送臺灣高雄地方法院檢察署檢察官偵查起訴。
    理  由
一、訊據被告壬○○對於右揭犯罪事實坦承不諱，核與證人丙○○證述：約八十二年
    年中伊經朋友介紹，到被告九如四路與逢甲路的三角窗店，伊記得被告的店面外
    是租車的，伊係因臨時須還其他人之借款，在此種急迫之情形始向被告借款，伊
    總共向被告借三次，每次三萬元，利息是以十日或一個月為單位，每一萬元須付
    二千元之利息，利息如果未付清，就把利息滾入本金再計算利息，且利息繳不出
    時，被告即以合會之方式，叫伊加入合會，將所有的標金一次開立本票給被告，
    藉此取得暴利，伊當時服役時之薪資因此遭被告每月扣除三分之一，一直扣到伊
    退伍，另當時部隊裏有很多人向被告借錢，但名字已忘記了，他們借款之方式跟
    伊一樣等語相符（本院卷第一五四頁）；並有被告持以扣押證人丙○○之薪資之
    臺灣士林地方法院八十五年四月十七日士院仁執智第一七二七號執行命令及聯合
    勤總司令部財務八十五年四月三十日（八五）安俸字第二三三五號簡便行文表各
    一份附卷可佐（詳偵卷第三三九、三四二頁）；另證人甲○○亦證稱：八十三、
    八十四年間，在九如四路與逢甲路之汽車出租店曾向被告借款過二、三次，利息
    係每一萬元月息八百元等語屬實（本院卷第一九四、一九五頁），且因甲○○嗣
    後被判軍法遭監禁（詳本院卷第一九五頁），故其保證人丁○○之薪資因而遭被
    告扣押，此亦有聯勤第一地區收支組（八五）崙泔字第三二七九號函附財勤單位
    依法坐扣官兵薪資清償名冊在卷可稽（詳偵卷第三三七頁），而證人丁○○復證
    述：係伊同學甲○○向被告借錢，大約借十餘萬元，利息均係被告預先扣除，甲○○僅欠十餘萬元，但被告事後算出欠款三十五萬元，伊有聽甲○○說被告是放
    高利貸，甲○○係因車擦撞，才向被告借錢等語（本院卷第一八一頁）；是被告
    乘丙○○、甲○○等現役軍人欲還款或修車而急需現金之際，反覆貸予現金給前
    開現役軍人，藉此取得與原本顯不相當之重利之事實，堪予認定。
二、另就被告於高雄市○○○路三百零二號二十一樓之五住處所犯常業重利之事實，
    有案外人(1)戊○○八十八年九月二十五日簽發、臺南區中小企業銀行關廟分行為
    付款人、面額二百二十萬元；(2)郡立實業有限公司蔡清風簽發八十八年十一月三
    日、華南商業銀行新興分行大順辦事處為付款人、面額四百二十萬元；(3)擎剛實
    業有限公司庚○○簽發八十八年九月五日、八十八年十二月一日、第一商業銀行
    左營分行為付款人、面額各為三百二十萬元、四百萬元；(4)乙○○八十八年十二
    月十日簽發、高雄市第二信用合作社大昌分社為付款人、面額三百五十萬元；(5)
    己○○於八十九年一月六日簽發、臺灣省合作金庫苓雅支庫為付款人、面額二百
    五十萬元；(6)癸○○於八十八年十二月三十日簽發、華南商業銀行南高雄分行三
    多辦事處為付款人、面額三百萬元之支票十三張附卷可證（詳偵卷第一三至一七
    頁）；而被告復供陳：上開支票均係客人持客票來借款，某客人於八十八年九月
    間拿庚○○二百二十萬元（應為三百二十萬元）之支票向伊借二百二十萬元，伊
    先預扣百分之二十，利息每十天一次，每十天百分之二十計算，另一客人於八十
    九年一月六日拿己○○之二百五十萬元支票向伊借二百五十萬元，伊先預扣百分
    之二十，利息每十天一次，每十天百分之二十計算，另一客人於八十八年十二月
    三十日拿癸○○三百萬元支票向伊借三百萬元‧‧‧上開客人起初借款時均依月
    息六十分支付利息，但一、二次建立信用後，即未依約還款等語屬實（本院卷第
    一○五頁、偵卷第五頁），由被告上述供詞得知，被告顯係針對不特定之社會人
    士貸予現金，且其供述之內容亦與上開支票所載之內容相符；故被告之自白核與
    事實相符，自得採為論罪之依據，準此，被告於上揭時地，亦同有反覆貸予現金
    予他人，藉此取得與原本顯不相當重利之事實，亦堪認定。且參酌利息之額度高
    達月息六十分，與一般民間借貸之月息二、三分互核以觀，借款人如非急需現金
    、輕率或無經驗者，豈可甘受如此之重利為借貸，是被告乃乘他人急迫、輕率、
    無經驗而貸放現金，藉此反覆取得重利等情，亦可認定。
三、按刑法上所謂常業犯，指反覆以同種類行為為目的之社會活動之職業性犯罪而言
    ，至於犯罪所得之多寡，是否恃此犯罪為唯一之謀生職業，則非所問，縱令兼有
    其他職業，仍無解於該常業犯罪之成立。最高法院八十五年度臺上字第五一○號
    判例著有明文。是核被告前開所為，係犯刑法第三百四十五條之常業重利罪。爰
    審酌被告乘人急迫、輕率、無經驗之際，重利盤剝，並以之為業，及其經營規模
    非小，對社會整體之惡害非輕，惟念其並無前科紀錄，素行良好，有臺灣高等法
    院被告全國前案紀錄表在卷足參，且犯後坦承罪行，尚有悔意等等一切情狀，量
    處如主文所示之刑。至於支票十三張，雖屬被告因犯罪所得之物，但被害人係供
    貸款擔保，仍得依法請求返還，其所有權並不屬於被告，自不得宣告沒收。又按
    對於未發覺之罪自首而受裁判者，減輕其刑，刑法第六十二條前段固定有明文。
    而所謂未發覺之罪，凡有偵查犯罪職權之公務員，不知有犯罪之事實，或雖知有
    犯罪事實而不知犯罪人為何人者，均屬之，惟犯人必須在犯罪未發覺之前，自行
    申告其犯罪事實於該管公務員，或託人為之，而受法律上之裁判，始符自首減輕
    之要件，最高法院九十一年台上字第五二一○號判決意旨參照。查本案雖係由案
    外人蔡依靜、蔡廖貴美等人先以被告涉嫌詐欺罪而向法務部調查局高雄市調查處
    告發，惟於蔡廖貴美於八十九年十一月二十九日所製作之調查筆錄已載明被告涉
    有軍人貸款之部分重利事實，有該調查筆錄附卷可稽（詳偵卷第二九頁背面），
    故有偵查犯罪職權之調查局調查員，已於是日得知被告涉有重利之罪嫌，而被告
    雖於九十年二月十三日在法務部調查局高雄市調查處製作筆錄時，坦承上揭常業
    重利之犯罪事實，然與自首要件有違，自無適用自首減刑規定之餘地。
四、公訴意旨另以：被告於八十年至八十六年間，在高雄市○○○路與逢甲路口之旅
    安租賃公司店內，向「百餘位」急迫、輕率或無經驗之現役軍人及社會人士以貸
    放現金，取得與原本顯不相當之重利，因認被告涉有刑法第三百四十五條之常業
    重利罪嫌等語。公訴人認被告涉有前開罪嫌，無非以被告之自白及被告向案外人
    丙○○追償債務之臺灣士林地方法院執行命令一份為據。惟查：按被告之自白，
    不得作為有罪判決之唯一證據，仍應調查其他必要之證據，以察其是否與事實相
    符，刑事訴訟法第一百五十六條第二項定有明文。其立法目的在以補強證據之存
    在，藉以限制合法自白在證據上之價值，俾發現實質的真實。即使被告之自白出
    於任意性，然若別無其他補強證據足以擔保其自白與事實相符，該自白仍非刑事
    訴訟法上得據之為認定被告犯罪之唯一證據，當不得單憑此而為被告不利之認定
    。而所謂補強證據，則指除該自白或不利於己之陳述本身之外，其他足以證明自
    白之犯罪事實確具有相當程度真實性之證據而言。雖所補強者，非以事實之全部
    為必要，但亦須因補強證據與自白之相互利用，足使犯罪事實獲得確信者，始足
    當之，最高法院九十一年度台上字第四八七五號判決意旨參照。本件公訴人以被
    告於偵查時自白：伊自八十年至八十六年間，開始貸放給丙○○等軍人約百餘人
    ，貸放地點在高雄市○○○路與逢甲路口之三角窗店面等語（詳偵卷第三二三頁
    背面），而認定被告於上開時地有貸放現金予「百餘位」社會人士及現役軍人，
    故涉犯常業重利犯行。然公訴人所據之補強證據，除前開被告之自白外，僅有被
    告扣押現役軍人丙○○、丁○○、辛○○等人薪資之紀錄，故無從證明被告除貸
    放借款予案外人丙○○外，尚有貸放予其餘「百餘位」社會人士及現役軍人之事
    實；又本院依據偵查卷內被告扣押其時之現役軍人丁○○、辛○○薪資之記錄（
    詳偵卷第三三七、三四○頁），而傳訊證人丁○○、辛○○到庭，據其等證述之
    內容得知，丁○○乃係為保證甲○○對被告所負之債務而遭被告扣押薪資；至於
    辛○○則係因參加被告所發起合會，因嗣後無法繳交會款，因而遭被告扣押薪資
    等語（詳本院卷第一八一至一八三頁），故由其等之證述，亦無從認定被告有貸
    放現金予「百餘位」現役軍人之事實；另被告於本院審理亦供陳：伊僅有貸放現
    金予二十餘位海軍及陸軍之軍人等語（詳本院卷第一九三頁），綜合上述本院調
    查證據所得之結果，實無從認定被告於上開時地有貸放現金予「百餘人」之事實
    ，此外，本院復查無其他積極證據足認被告有公訴人所舉之前揭犯行，然此部分
    既與上述有罪部分有實質上一罪之法律關係，爰不另為無罪之諭知，併此敘明。
五、公訴意旨復認：被告自八十年至八十六年間，在高雄市○○○路三百零二號二十
    一樓之五住處，以月息六十分之重利，貸放現金予急迫、輕率、無經驗之庚○○
    、陳滬臣、癸○○等人。惟查：前開理由二所列舉之戊○○、郡立實業有限公司
    子○○、擎剛實業有限公司庚○○、乙○○、己○○、癸○○等人所簽發之支票
    ，經本院調閱開戶資料進而傳訊前述發票人（詳本院卷第三七至六七頁），然除
    證人戊○○到庭具結證述：伊只是人頭，是李宗貴拿伊的身分證去開戶，支票也
    是他去用的，李宗貴伊找不到等語外（本院卷第一○三頁）；僅有證人己○○亦
    證述：伊未用過上開支票，係伊朋友的舅舅叫伊申請使用，申請出來後都放他舅
    舅那裏使用等語（本院卷第一○四頁）；其餘子○○、庚○○、乙○○、癸○○
    均已遷移不明而無從傳訊，有送達回證附卷可證。再參酌被告前述於理由二之供
    陳（詳一○五頁、偵卷第五頁），本院無從認定前開支票乃係上開發票人本人持
    以向被告貸放現金所提供之擔保，且貸款之時期，亦應於上述支票發票日之八十
    八年至八十九年間；準此，公訴人有關此部分之認定，尚有誤會，併此敘明。
據上論斷，應依刑事訴訟法第二百九十九條第一項前段，刑法第三百四十五條，罰金
罰鍰提高標準條例第一條前段，判決如主文。
本案經檢察官張啟祥到庭執行職務。
中    華    民    國    九十二    年      四      月        十四        日
                                  臺灣高雄地方法院刑事第二庭
                                      法  官    吳為平
右正本證明與原本無異。
如不服本判決，應於判決送達後十日內，向本院提出上訴狀。
                                      書記官    曾秀鳳
中    華    民國    九十二    年      四      月        十六        日
中華民國刑法第三百四十五條
以犯前條之罪為常業者，處五年以下有期徒刑，得併科三千元以下罰金。


司法院資訊處製作；財團法人民間司法改革基金會備份。
